臺灣臺北地方法院刑事判決　　　　　　　　　　　　　九十三年度訴緝字第五六號
　　公　訴　人　臺灣臺北地方法院檢察署檢察官
　　被　　　告　乙○○
　　選任辯護人　周德壎律師
右列被告因偽造文書等案件，經檢察官提起公訴（九十一年度偵字第八七○號），本
院判決如左：
    主  文
乙○○連續行使偽造私文書，足以生損害於他人，處有期徒刑壹年貳月。緩刑參年。
    事  實
一、緣乙○○自民國八十八年八月間起，即自任會首，陸續召集如附表一所示之兩組
    互助會，並均採內標制，底標各為新台幣（下同）二千五百元，且約定於每月之
    二十日為開標日，在其位於臺北縣新店市○○路○段二七一號二樓之住處內，以
    填寫會員名稱、金額之標單方式，由乙○○親自主持開標事宜。詎乙○○於起會
    後，因財務狀況發生困窘，為籌措財源，乃基於偽造文書及意圖為自己不法所有
    之概括犯意，自民國八十九年六月二十日起至九十年十一月二十日止，連續於如
    附表二、三所示互助會之開標時間，在前開開標處所，分別未經各該附表所示活
    會會員「曾秀蓮」、「鄧聘」、「丁○○」、「黃狄龍」、「丙○○」、「謝惠
    君」、「壬○○」之同意，先後冒用上開會員之名義，以如附表二、三所示之金
    額填載為競標利息，並分別偽造上開名義人之署押各一枚於該次標單（惟並未記
    載「標單」二字）上參與競標而冒標互助會，並提示與其他到場之會員而行使之
    ，足以生損害於被冒名者及前揭互助會之其他活會會員，並影響各互助會會員間
    之信用評估及依約如期標得會款之利益；乙○○於得標後即向己○○、丑○等活
    會會員告知上開得標情形，以收取會款，使不知情之活會會員及被冒名之會員均
    陷於錯誤，不知係冒標而誤認得標人將遵期繳交會款，其等亦可順利取得得標款
    項，陸續如數繳交會款予乙○○，而連續詐得如附表二、三所示之款項。嗣於九
    十一年一月二十日，己○○、丑○等活會會員前往上址投標時，經與其他活會會
    員核對會單後，察覺有異，而循線查知上情，共計前後詐得二百七十一萬九千二
    百元之款項。
二、案經子○○、甲○○、戊○○、己○○、庚○○、癸○○、丑○、丙○○等人訴
    由臺北縣政府警察局新店分局報請臺灣臺北地方法院檢察署檢察官偵查起訴。
    理  由
一、訊據被告乙○○固坦承其有召集前揭兩組互助會，及有分別冒用如附表二編號第
    一、二、六號「曾秀蓮」、「鄧聘」及「謝惠君」等會員之名義投標後，分別向
    活會會員收取會款供己花用等事實不諱，惟矢口否認有其餘之冒標犯行，辯稱：
    丁○○、丙○○、壬○○之互助會伊並未冒標，他們均仍屬活會，黃狄龍的會是
    伊向辛○○借標的，一共向他借了三會，亦非冒標云云，惟查：
  (一)右揭被告召集附表一所示之互助會，並冒用「曾秀蓮」、「鄧聘」及「謝惠君」
    等會員之名義投標後、分別收取如附表二編號一、二、六號之互助會款供為己用
    等事實，業據被告乙○○於本院審理中坦承不諱，且經證人己○○、丁○○到庭
    證述屬實（參見九十三年四月二十七日審判筆錄），並有證人己○○所記載之互
    助會單一紙在卷足憑（參見九十一年度偵字第八七Ｏ五號卷第二七頁），足徵被
    告此部分任意性之之自白與事實相符，應堪採信。
  (二)被告雖否認其有冒標其餘被害人之互助會，然查：(1)如附表二、三所示「丁○○
    」、「丙○○」、「壬○○」等各會次得標會員，實際上均未參與投標，且迄今
    仍屬活會等情，業據被告供陳在卷，核與證人丁○○、壬○○、丙○○、及丑○
    （即丙○○之母）分別於警詢、偵查及本院審理中之證述亦屬相符（參見上開偵
    查卷第十一至十七頁、第四六至四七頁、第七八至七九頁），應堪信為真實，然
    被告確有此部分之冒標事實，業據證人己○○於本院審理中到庭結證陳稱：此兩
    會互助會單上之紀錄，我是根據被告開標後打電話告訴我誰標到、標息多少，我
    也會問這是誰標的，就在會單得標會員姓名後面記載標息及得標日期等語甚詳（
    參見前開審判筆錄第五頁），且被告亦於本院審理中自承：開標後伊會將開標結
    果告訴己○○，伊告訴己○○的就是實際開標之得標人姓名及標息等語（參見前
    揭筆錄第十二頁），此外復有證人己○○所親筆紀錄之互助會會單二紙附卷可稽
    （參見上開偵卷第二七、二八頁），顯見被告確實有冒用「丁○○」、「丙○○
    」、「壬○○」等三人之名義投標，並藉此向活會會員詐取會款之犯行無訛。(2)
    次查，被告雖坦承有以「黃狄龍」之名義標得前揭附表二編號四之互助會，惟辯
    稱：伊向辛○○借標三會，其中亦包括「黃狄龍」此會云云，然此核與證人辛○○所到庭證稱：這會互助會我有八、九、十等三會，編號第十號（指黃狄隆）之
    互助會是別人託我跟的，編號八、九號兩會我都頂給被告，黃狄龍之會則仍是活
    會等語（參見本院前開審判筆錄第二二至二三頁），已有未合，且參諸上開「黃
    狄龍」之互助會，並非證人辛○○以本人之名義入會，而係受託為他人報名，衡
    情豈有擅自同意借標頂讓被告之理，足徵被告此部分所辯，應係臨訟編造之詞，
    尚難採信。
    綜上所述，本件事證明確，被告犯行洵堪認定，應予依法論科。
二、按民間互助會中之已得標會員，依據其與會首間之契約，無論何人得標，均有按
    期繳交會款之義務，故會首藉他人名義實由己參加該互助會並得標，其詐欺所得
    之款，本即應僅限於未得標之活會會員繳納之會款。又查本件互助會之標單，僅
    須記載姓名及一定金額之標息，第三人僅憑標單之內容觀之，尚不能明瞭其用意
    何在，須依該互助會之約定始足以表示該金額係標取會款之利息，該姓名係標取
    會款之會員，而足以表示參與競標互助會會款之一定用意之證明，而屬刑法第二
    百二十條第一項以文書論之準文書。而被告冒用會員名義投標並得標以詐取會款
    ，自足以生損害於被冒標之會員及其他活會會員，核被告乙○○所為，係犯刑法
    第二百十六條、第二百二十條第一項、第二百十條之行使偽造準私文書罪及同法
    第三百三十九條第一項之詐欺取財罪。又被告偽造署押為偽造準私文書之階段行
    為，偽造準私文書之低度行為，復為行使之高度行為所吸收，均不另論偽造準私
    文書罪。而其於每次冒標後，向其他多數活會會員詐取會款，以一詐欺行為同時
    詐騙數活會會員，係以一行為觸犯數同種罪名，為想像競合犯，應依刑法第五十
    五條之規定，從一重論以詐欺取財罪。又其先後多次行使偽造準私文書及詐欺取
    財犯行，時間緊接，方法相同，觸犯構成要件相同之罪名，顯係基於概括之犯意
    而為之，為連續犯，均應依刑法第五十六條之規定論以一罪，並均依法加重其刑
    。又被告連續行使偽造準私文書之目的即在於詐欺取財，其所犯上開二罪間，有
    方法結果之牽連關係，應從一重論以連續行使偽造準私文書罪。又原公訴意旨雖
    漏未提及被告有冒標附表二編號四「黃狄龍」之互助會，並贅載被告於第二會中
    冒用「丁○○」之名義標得互助會云云，然此部分犯罪事實均業經公訴人當庭更
    正，本院自得逕就更正後之犯罪事實審理，附此敘明。爰審酌被告前無犯罪前科
    ，素行尚稱良好，有台灣高等法院檢察署刑案紀錄簡覆表在卷可徵，然其冒標金
    額，高達二百餘萬元，受害活會會員人數眾多，犯罪情節非屬輕微，惟犯罪後已
    陸續清償部分活會會員欠款，且與被害人達成和解，有和解書一份在卷為憑，及
    其品行、犯罪動機、目的、手段、生活狀況、智識程度、犯罪所生之損害及犯罪
    後坦承部分犯行之態度等一切情狀，量處如主文所示之刑。又被告前無犯罪前科
    ，此有臺灣高等法院被告全國前案紀錄表一紙附卷可稽，其因一時短於思慮觸犯
    刑章，受此次罪行宣告之教訓後，已足促其自省，應無再犯之虞，本院認其宣告
    之刑以暫不執行為適當，爰併宣告緩刑三年，以勵自新。
四、又被告所偽造之標單及其上之署押，雖為供犯罪所用之物，惟於行使得標後，均
    已丟棄滅失，業據被告供述在卷，爰不另為沒收之諭知。
據上論斷，應依刑事訴訟法第二百九十九條第一項前段，刑法第五十六條、第二百十
六條、第二百二十條第一項、第二百十條、第三百三十九條第一項、第五十五條、第
七十四條第一款，罰金罰鍰提高標準條例第一條前段，判決如主文。
本案經檢察官張書華到庭執行職務。
中      華      民      國      九十三     年     六     月     四      日
                                      臺灣臺北地方法院刑事第十三庭
                                          審判長法  官  朱  瑞  娟
                                                法  官  陳  慧  萍
                                                法  官  吳  佳  薇
如不服本判決，應於判決送達後十日內向本院提出上訴狀（應抄附繕本）。告訴人或
被害人如對於本判決不服者，應具備理由請求檢察官上訴，其上訴期間之計算係以檢
察官收受判決正本之日期為準。
右正本與原本無異。
                                                書記官  許  博  為
中      華      民      國      九十三     年     六     月     四      日
附錄本案論罪科刑法條：
中華民國刑法第二百一十條
 (偽造變造私文書罪)
偽造、變造私文書，足以生損害於公眾或他人者，處五年以下有期徒刑。
中華民國刑法第二百一十六條
 (行使偽造變造或登載不實之文書罪)
行使第二百十條至第二百十五條之文書者，依偽造、變造文書或登載不實
事項或使登載不實事項之規定處斷。
中華民國刑法第三百三十九條
 (普通詐欺罪)
意圖為自己或第三人不法之所有，以詐術使人將本人或第三人之物交付者
，處五年以下有期徒刑、拘役或科或併科一千元以下罰金。
以前項方法得財產上不法之利益或使第三人得之者，亦同。
前二項之未遂犯罰之。
附表一：互助會一覽表
┌──┬───┬─────────┬─────┬─────┬──────┐
│會名│會  首│  互助會起迄時間  │ 開標日期 │ 會員人數 │ 金      額 │
│    │      │ （民國年.月.日） │          │（含會首）│ （新臺幣） │
├──┼───┼─────────┼─────┼─────┼──────┤
│一  │乙○○│88.08.20~91.07.20  │每月二十日│ 三十六人 │   貳萬元   │
├──┼───┼─────────┼─────┼─────┼──────┤
│二  │乙○○│90.02.20~93.11.20  │每月二十日│ 四十六人 │   貳萬元   │
└──┴───┴─────────┴─────┴─────┴──────┘
附表二：乙○○冒標附表一第一會之時間及金額
┌─┬────┬────┬─────┬────┬────────────┐
│編│被 冒 標│冒標時間│ 競標利息 │受詐欺活│詐得金額                │
│  │會員姓名│        │（新臺幣）│會人數  │每會金額×活會人數      │
│號│        │        │          │        │（須扣除會首、死會人數再│
│  │        │        │          │        │加上前被冒標然實際上仍為│
│  │        │        │          │        │活會人數）              │
├─┼────┼────┼─────┼────┼────────────┤
│一│ 曾秀蓮 │89.06.20│ 3,300元  │   26   │16,700元×26人          │
│  │        │        │          │        │共434200元              │
├─┼────┼────┼─────┼────┼────────────┤
│二│ 謝惠君 │89.10.20│ 3,200元  │   23   │16,800元×23人          │
│  │        │        │          │        │共386400元              │
├─┼────┼────┼─────┼────┼────────────┤
│三│ 丁○○ │89.12.20│ 3,500元  │   22   │16,500元×22人          │
│  │        │        │          │        │共363000元              │
├─┼────┼────┼─────┼────┼────────────┤
│四│ 黃狄龍 │90.01.20│ 3,500元  │   22   │16,500元×22人          │
│  │        │        │          │        │共363000元              │
├─┼────┼────┼─────┼────┼────────────┤
│五│ 丙○○ │90.04.20│ 3,500元  │   20   │16,500元×20人          │
│  │        │        │          │        │共330000元              │
├─┼────┼────┼─────┼────┼────────────┤
│六│ 鄧  聘 │90.11.20│ 4,100元  │   14   │15,900元×14人          │
│  │        │        │          │        │共222600元              │
├─┴────┴────┴─────┴────┴────────────┤
│合計第一會詐得金額為新台幣二百零九萬九千二百元                        │
└───────────────────────────────────┘
附表三：乙○○冒標附表一第二會之時間及金額
┌─┬────┬────┬─────┬────┬────────────┐
│編│被 冒 標│冒標時間│ 競標利息 │受詐欺活│詐得金額                │
│  │會員姓名│        │（新臺幣）│會人數  │每會金額×活會人數      │
│號│        │        │          │        │（須扣除會首、死會人數再│
│  │        │        │          │        │加上前被冒標然實際上仍為│
│  │        │        │          │        │活會人數）              │
├─┼────┼────┼─────┼────┼────────────┤
│一│ 壬○○ │90.08.20│ 4,500元  │   40   │15,500元×40人          │
│  │        │        │          │        │共620,000元             │
├─┴────┴────┴─────┴────┴────────────┤
│合計第二會詐得金額為新台幣六十二萬元                                  │
└───────────────────────────────────┘
